最　高　行　政　法　院　判　決　　　　　　　　　九十一年度判字第二一八九號
　　上　訴　人　甲○○
　　被 上訴 人　苗栗縣稅捐稽徵處
　　代　表　人　乙○○
右當事人間因營業稅事件，上訴人對於中華民國九十年九月十一日臺中高等行政法院
九十年度訴字第九九四號判決，提起上訴，本院判決如左：
　　主  文
上訴駁回。
上訴審訴訟費用由上訴人負擔。
　　理  由
一、本件上訴人在原審起訴主張：（一）上訴人分別於七十四年二月及七十七年七月
    取得苗栗縣造橋鄉○○段一二九一之一六○地號（含地上建物造橋村禮蘭新村三
    十九號）及同段一二九一之一五九地號（含地上建物造橋村禮蘭新村四十號）土
    地，並於七十三年十一月時即將戶藉遷入禮蘭新村三十九號，且於七十七年七月
    以後將禮蘭新村四十號之房屋打通合併作為自用住宅使用，禮蘭新村四十號雖有
    陳金山等四人設籍，係因陳金山之妻風碧秀與上訴人之妻張風碧霞為胞姐妹，故
    供其無償設籍，並未有租賃關係。禮蘭新村三十九號雖有龍烽企業社之營業登記
    ，實僅登記部分面積，應適用財政部七十四年二月五日台財稅第一一五○一號函
    釋依所占土地比例課稅，且該企業社早已停業，係延遲至八十四年一月始註銷稅
    籍。（二）前揭二棟建築物（禮蘭新村三十九、四十號）於八十四年六月拆除，
    上訴人於八十五年二月將前述二筆（已經合併分割為一二九一之一八四、一二九
    一之一八五、一二九一之一八六、一二九一之一八七、一二九一之一八八、一二
    九一之一五九地號）持有一年以上之自用住宅用地改建房屋，原計劃分贈子女，
    並無出售他人計劃，應無須辦理營業登記。後因經濟不佳不得不認賠售出。故本
    件為自用住宅用地拆除改建，不屬應申請營業登記範圍，無須課徵營業稅，更不
    該處以罰鍰。（三）上訴人申請使用執照時，被上訴人就應查清楚上訴人有無營
    業行為，本件係稅捐人員疏失及上訴人不知稅法所致。為此訴請為撤銷原處分及
    訴願決定之判決。
二、被上訴人則以：（一）被上訴人依據台灣省政府訴願決定撤銷意旨重查結果，系
    爭坐落造橋段一二九一之一五九及一二九一之一六○地號二筆土地與土地稅法第
    九條「自用住宅用地」規定要件不符，依法仍應補徵營業稅六十七萬九千五百四
    十九元及裁處罰鍰一百三十五萬九千元。（二）上訴人於七十四年二月取得系爭
    座落造橋鄉○○段一二九一之一六○地號土地及地上建物（造橋鄉造橋村十鄰禮
    蘭新村三十九號），且於七十三年十一月二十四日即將戶籍遷入該址，經被上訴
    人查得該址曾設有龍烽企業社營業登記，至八十四年一月始註銷稅籍，而該地號
    土地於八十四年六月即辦理建物滅失登記，是該營業稅稅籍註銷未滿一年，尚不
    符合財政部八十二年一月十八日台財稅第000000000號函釋及土地稅法
    第三十四條第二項之規定，應無自用住宅用地之適用。（三）上訴人於七十七年
    七月取得同段一二九一之一五九地號土地及其地上建物（造橋鄉造橋村十鄰禮蘭
    新村四十號），一二九一之一五九地號土地於八十四年八月合併造橋段一二九一
    之一六○地號後，旋即分割為一二九一之一八四至一八八地號及一二九一之一五
    九地號。該址上訴人自七十七年取得該建物至八十四年六月拆除前，除有陳金山
    等四人設籍該址外，並無上訴人本人及其配偶、直系親屬之設立戶籍資料。據此
    ，上訴人取得造橋段一二九一之一五九地號及一二九一之一六○地號二筆土地時
    ，雖申報其上建築物滅失，但顯與土地稅法第九條「自用住宅用地」規定要件不
    合。是被上訴人依獲案違章證物，核定補徵營業稅六十七萬九千五百四十九元，
    並無違誤。（四）按「納稅義務人，有左列情形之一者，除追繳稅款外，按所漏
    稅額處一倍至十倍罰鍰，並得停止其營業：一、未依規定申請營業登記而營業者
    。」為營業稅法第五十一條第一款所明定。本件上訴人未依規定申請營業登記，
    擅自經營個人建屋出售業務，自八十五年二月開始營業至八十七年五月止，銷售
    額計一千四百二十七萬零五百二十元（含稅），逃漏營業稅六十七萬九千五百四
    十九元，違章事證明確，已如前述，被上訴人依法按所漏稅額裁處二倍罰鍰一百
    三十五萬九千元，亦無不合等語資為抗辯。
三、原審斟酌全辯論意旨及調查證據之結果，以：（一）按「在中華民國境內銷售貨
    物或勞務，及進口貨物，均應依本法規定課徵營業稅。」、「將貨物之所有權移
    轉與他人，以取得代價者，為銷售貨物。」、「營業人之總機構及其他固定營業
    場所，應於開始營業前，分別向主管稽徵機關申請營業登記。」「營業人有左列
    情形之一者，主管稽徵機關得依查得之資料，核定其銷售額及應納稅額並補徵之
    ：一、．．．三、未辦妥營業登記，即行開始營業，．．．」、「納稅義務人，
    有左列情形之一者，除追繳稅款外，按所漏稅額處一倍至十倍罰鍰，並得停止其
    營業：一、未依規定申請營業登記而營業者。」分別為營業稅法第一條、第三條
    第一項、第二十八條，第四十三條第一項第三款、第五十一條第一款所明定。次
    按「建屋出售核屬營業稅法規定應課徵營業稅之範圍，自本函發布日起，經建築
    主管機關核發建造執照者，除土地所有權人持有一年以上自用住宅用地，拆除改
    建房屋出售者外，均應依法辦理營業登記。」為財政部八十一年一月三十一日台
    財稅第八一一六五七九五六號函釋所明定。又土地稅法第九條規定：「本法所稱
    自用住宅用地，指土地所有權人或其配偶、直系親屬於該地辦竣戶籍登記，且無
    出租或供營業用之自用住宅用地」。再按「拆除改建中出售之土地，認定出售前
    一年內有無供營業使用及出租之標準，以核准拆除日起往前推算之一年期間為準
    。」復為財政部七十七年十二月十四日台財稅第七七○四二八○七六號函釋所明
    定。（二）本件上訴人未依規定申請營業登記，擅自經營個人建屋出售業務，自
    八十五年二月開始營業至八十七年五月止，銷售額計一千四百二十七萬零五百二
    十元（含稅），逃漏營業稅六十七萬九千五百四十九元。案經被上訴人所屬竹南
    分處查獲，審理違章成立，核定補徵營業稅六十七萬九千五百四十九元及按所漏
    稅額裁處罰鍰一百三十五萬九千元。上訴人不服，申請復查，未獲變更，向台灣
    省政府提起訴願，經台灣省政府訴願決定以系爭座落造橋段一二九一之一八四至
    一八八地號土地可能有「持有一年以上自用住宅用地，拆除改建房屋出售」之事
    實存在，及同段一二九一之一六○地號於八十四年八月三十一日合併，是否亦為
    持有一年以上自用住宅？被上訴人未予究明，乃將原處分撤銷，由被上訴人另為
    處分。被上訴人依據台灣省政府訴願決定撤銷意旨重查結果，系爭座落造橋段一
    二九一之一五九及一二九一之一六○地號二筆土地與土地稅法第九條「自用住宅
    用地」規定要件不符，仍補徵營業稅六十七萬九千五百四十九元及裁處罰鍰一百
    三十五萬九千元。上訴人復不服，循序提起行政訴訟，並為前述之主張，經查：
  　１、上訴人雖於七十四年二月取得系爭坐落苗栗縣造橋鄉○○段一二九一之一六
    ○地號土地及地上建物（造橋鄉造橋村十鄰禮蘭新村三十九號），且於七十三年
    十一月二十四日即將戶籍遷入該址，惟該址曾設有上訴人為負責人之龍峰企業社
    之營業登記，至八十四年一月始註銷稅籍，而該地號土地於八十四年六月廿二日
    即辦理建物滅失登記，有被上訴人所屬竹南分處自用住宅用地地上建物使用情形
    查覆表，建築改良物登記簿謄本各一件在卷足憑，被上訴人亦自承該建物係於八
    十四年六月廿二日辦理滅失登記前核准拆除，則該建物既於核准拆除前一年內仍
    供營業使用，尚不符合前揭財政部七十七年十二月十四日台財稅第七七○四二八
    ○七六號函釋，及土地稅法第九條之規定，應無自用住宅用地之適用。又龍烽企
    業社如早已停業，身兼負責人之上訴人亦可及早註銷稅籍，俾得適用較低稅率之
    自用住宅房屋稅，上訴人空言訴稱龍烽企業社早已停業，係延遲至八十四年一月
    始註銷稅籍尚不足採。另本件係因上訴人將造橋鄉造橋村禮蘭新村三十九號房屋
    供做營業使用，不符自用住宅用地之要件，而無法依財政部八十一年一月三十一
    日台財稅第八一一六五七九五六號函釋免辦理營業登記，被認為有建屋出售之營
    業行為，而課徵營業稅之事件，與財政部七十四年二月五日台財稅第一一五○一
    號函釋「．．．(二)房屋拆除改建完成已核發使用執照後，申報土地移轉現值者，
    不論建築完成核發使用執照至出售土地期間之長短，應按新建房屋各層、各戶實
    際使用情形所占土地面積比例，分別適用自用住宅用地稅率及一般稅率課土地增
    值稅」所指係土地增值稅核課事件不同，自難援引適用。２、上訴人雖於七十七
    年七月取得同段一二九一之一五九地號土地及其地上建物（造橋鄉造橋村十鄰禮
    蘭新村四十號），並將一二九一之一五九地號土地於八十四年八月合併造橋段一
    二九一之一六○地號後，旋即分割為一二九一對一八四至一八八地號及一二九一
    之一五九地號。惟該建物至八十四年六月拆除前，除有陳金山等四人設籍該址外
    ，並無上訴人本人或其配偶、直系親屬之設立戶籍資料，有陳金山設籍該址之戶
    籍登記簿影本在卷足憑，上訴人對此亦不爭執，雖主張其於七十七年七月以後已
    將該屋打通，惟此仍無礙其未於該址辦竣戶籍登記，不符法律所定自用住宅用地
    要件之認定。３、按「人民違反法律上之義務而應受行政罰之行為，法律無特別
    規定時，雖不以出於故意為必要，仍須以過失為其責任要件。但應受行政罰之行
    為，僅須違反禁止規定或作為義務，而不以發生損害或危險為其要件者，推定為
    有過失，於行為人不能舉證證明自己無過失時，即應受處罰。」業據司法院釋字
    第二七五號解釋明確。本件上訴人於八十七年八月四日接受調查時，已於談話筆
    錄內坦承「因不瞭解法令規定，致犯下此過失」，且營業登記係由營業人自行申
    請辦理，被上訴人並無通知申請義務，上訴人不知稅法致未申請辦理營業登記亦
    難認係被上訴人所屬稅捐人員之疏失，上訴人既違反申請辦理營業登記之作為義
    務而不能舉證證明自己無過失，自不得免受處罰。上訴人之上開主張，核不足採
    。（三）綜上所述，被上訴人依營業稅法第四十三條第一項第三款及同法第五十
    一條第一款規定，核定補徵營業稅法並按所漏營業稅額處二倍罰鍰，核無不合，
    訴願決定遞予維持，亦無違誤，因而為上訴人敗訴之判決。
四、本院核原判決揆諸上開規定及說明，均無違誤，上訴意旨仍執陳詞並主張依上訴
    人所引財政部八十二年一月十八日台財稅第000000000號（內引用七十
    七年十二月十四日台財稅第七七○四二八○七六號函）及七十四年二月五日台財
    稅第一一五○一號以及六十七年六月三十日台財稅第三四二四八號函釋意旨，上
    訴人所有系爭土地有關興建房屋出售事宜，皆合於自用住宅稅率認定標準，應免
    辦理營業登記，當然免補繳營業稅及免科罰鍰云云。經查：上訴人所引上述財政
    部函釋，乃係針對「財產稅」區分，按一般稅率或自用住宅稅率核課土地增值稅
    之規定，而本件係就上訴人之「營業行為」核課，二者稅法種類不同，自難比附
    援用。而本件上訴人建屋出售，因非以持有一年以上自用住宅用地拆除改建房屋
    出售，依財政部八十一年一月三十一日台財稅第八一一六五七九五六號函釋規定
    ，核屬營業稅法應課徵營業稅之範圍，自應依法辦理營業登記，上訴人未依規定
    辦理營業登記，原處分乃就上訴人擅自經營個人建屋出售業務之營業行為予以課
    徵營業稅並按稅額科處二倍罰鍰，尚無違誤，分別經原判決剖析論駁甚明，上訴
    意旨指摘原判決違誤，求為廢棄改判，核無理由，應予駁回。
據上論結，本件上訴為無理由，爰依行政訴訟法第二百五十五條第一項、第九十八條
第三項前段，判決如主文。
中　　華　　民　　國　　九十一　　　年　　　十二　　　月　　　五　　　　日
                    最 高 行 政 法 院  第 二 庭
                                審 判 長 法  官　　　陳　石　獅
                                         法  官      吳　錦　龍
                                         法  官　　　彭　鳳　至
                                         法  官　　　高　啟　燦
                                         法  官　　　黃　合　文
右  正  本  證  明  與  原  本  無  異
　　　　　　　　　　　　　　　　　　　　 法院書記官　張　雅　琴
中　　華　　民　　國　　九十一　　　年　　　十二　　　月　　　十二　　　日
